臺灣高雄地方法院刑事判決　　　　　　　 96年度訴字第371號
公　訴　人　臺灣高雄地方法院檢察署檢察官
被　　　告　己○○
　　　　　　乙○○
共　　　同
選任辯護人　丁玉雯律師
被　　　告　戊○○
上列被告因偽造文書案件，經檢察官提起公訴（95年度偵字第19857號）
，本院判決如下：
    主  文
己○○、乙○○、戊○○均無罪。
    理  由
一、公訴意旨略以：被告己○○與被告乙○○係夫妻關係；被告
    戊○○係被告乙○○之弟媳，告訴人丙○○係被告戊○○之
    弟媳，四人之間有姻親關係。緣被告己○○與被告乙○○欲
    使用人頭帳戶供渠於寶來證券股份有限公司（下稱寶來證券
    公司）左營分公司開戶以購買股票使用，遂與被告戊○○共
    同基於行使偽造私文書之犯意聯絡，未經告訴人丙○○之同
    意，由被告戊○○以不詳方式取得告訴人丙○○之身分證影
    本，再交付與被告己○○、乙○○二人，被告己○○、乙○○遂利用不知情之刻印店人員盜刻告訴人丙○○之印章後，
    於民國87年4 月21日，在高雄市左營區○○○路332 號1 樓
    之1 寶來證券公司櫃臺前，在寶來證券開戶申請委託書、委
    託買賣證券受託契約及櫃檯買賣有價證券開戶契約上偽簽「
    丙○○」署押及偽造「丙○○」印文，以表示告訴人丙○○
    委託被告乙○○向寶來證券申請開戶並委託寶來證券公司買
    賣證券之意而偽造私文書，再交付寶來證券不知情之營業員
    甲○○，申請開立帳號53809 號帳戶而行使之，足生損害於
    寶來證券公司及告訴人丙○○；嗣告訴人丙○○因未給付健
    保費用遭法務部行政執行署彰化行政執行處執行，始發現其
    名下有此帳戶，而為警循線查獲上情。因認被告涉犯刑法第
    216 條、第210 條行使偽造私交書罪嫌。
二、按犯罪事實應依證據認定之，無證據不得認定犯罪事實。不
    能證明被告犯罪者，應諭知無罪之判決，刑事訴訟法第154
    條第2 項、第301 條第1 項分別定有明文。又告訴人之告訴
    ，係以使被告受刑事訴追為目的，是其陳述是否與事實相符
    ，仍應調查其他證據以資審認，最高法院30年上字第816 號
    、52年台上字第1300號判例可資參照。另按事實之認定，應
    憑證據，如未能發現相當證據，或證據不足以證明，自不能
    以推測或擬制之方法，以為裁判基礎。再者，認定犯罪事實
    所憑之證據，雖不以直接證據為限，間接證據亦包括在內；
    然而無論直接或間接證據，其為訴訟上之證明，須於通常一
    般之人不致有所懷疑，而得確信其為真實之程度者，始得據
    為有罪之認定，倘其證明尚未達到此一程度，而有合理之懷
    疑存在時，即無從為有罪之認定（最高法院40年台上字第86
    號、76年台上字第4986號判例意旨參照）。
三、程序部分（本案關於證據能力之認定）：
    (一)按被告以外之人於審判外之言詞或書面陳述，除法律有規
      定者外，不得作為證據，刑事訴訟法第159 條第1 項定有
      明文。同法第159 條之2 固有：「被告以外之人於檢察事
      務官、司法警察官或司法警察調查中所為之陳述，與審判
      中不符時，其先前之陳述具有較可信之特別情況，且為證
      明犯罪事實存否所必要者，得為證據」之規定。其立法旨
      趣無非慮及傳聞證據未經當事人之反對詰問予以核實，原
      則上先予排除，然如與審判中之陳述有所不符時，倘其在
      檢察事務官、司法警察官或司法警察調查中所為之陳述較
      審判中之陳述更具有可信性之特別情況，且為證明犯罪事
      實之存否所必要者，為發見真實起見，則例外規定被告以
      外之人此等陳述依法仍具有證據能力，而得採為證據。證
      人丙○○、戊○○均於本件審理程序到院結證，證人丙○○證述內容與警詢所為陳述相較，並無不一致之處；而比
      對證人戊○○前後證述，證人戊○○雖在警局證稱：我於
      94年間曾經將丙○○身份證影本交給己○○辦理信用卡，
      但辦理信用卡是丙○○委託己○○辦理的，我沒有在87
      年間交付丙○○身份證影本於己○○供開設帳戶；但在本
      院審審理時，經其仔細回想則明確表示：有拿丙○○身份
      證影本給乙○○、己○○夫婦，是丙○○親自交給我供乙○○夫婦抽股票使用的，其前後所述顯有不同，惟證人戊○○於本院審理證述前，已先簽名具結以擔保其證述之真
      實性，在負擔偽證罪之心理壓力下，並經檢察官及被告之
      交互詰問，證人戊○○於本院審理時表示受警局約談時因
      為事出突然，還不是很瞭解狀況，後來慢慢再回想，才確
      定是丙○○拿給我的等語，揆諸上開說明，因認證人戊○○於警詢時之證述雖與本院審理中之證述不符，但查證人
      戊○○先前之陳述並未具有較可信之特別情況，是以戊○○及前述丙○○之警詢筆錄，仍不得作為證據。
    (二)次按被告以外之人於偵查中向檢察官所為陳述，除顯有不
      可信之情況者外，得為證據，刑事訴訟法第159 條之1 第
      2 項定有明文。偵查中對被告以外之人所為之偵查筆錄，
      或被告以外之人向檢察官所提之書面陳述，性質上均屬傳
      聞證據。惟現階段刑事訴訟法規定檢察官代表國家偵查犯
      罪、實施公訴，依法其有訊問被告、證人及鑑定人之權，
      證人、鑑定人且須具結，而實務運作時，檢察官偵查中向
      被告以外之人所取得之陳述，原則上均能遵守法律規定，
      不致違法取供，其可信度極高，自得為證據。經查，證人
      丙○○、丁○○、乙○○於檢察官偵查中所為之證述，性
      質上雖屬傳聞證據，惟係偵查中向檢察官所為之證述，並
      經具結，且無顯有不可信之情況，衡諸上開規定，自具有
      證據能力。
    (三)末按被告以外之人於審判外之陳述，雖不符刑事訴訟法第
      159 條之1 至之4 之規定，而經當事人於審判程序同意作
      為證據，法院審酌該言詞陳述或書面陳述作成時之情況，
      認為適當者，亦得為證據。本案其餘檢察官於起訴書引用
      之書面證據，經審判長提示並告以要旨後，被告3 人、選
      任辯護人均知悉該等書面陳述係審判外之書面證據，均未
      於言詞辯論終結前表示異議，本院審酌上開證據作成時之
      情況，認為適當，依刑事訴訟法第159 條之5 第1 項、第
      2 項規定，應有證據能力。
四、實體部分：
    (一)本件公訴人認被告涉有刑法第216 條、第210 條之行使偽
      造私文書罪嫌，無非係以：1.證人即告訴人丙○○證述：
      並未將身份證交給他人或遺失，在87年4 月21日沒有去明
      誠二路寶來證券開戶，會有寶來證券戶頭是被冒用的，直
      到95年3 、4 月間，因為健保局通知欠繳健保費，帳戶遭
      健保局扣留，包括郵局及寶來證券的帳戶，但伊根本沒有
      寶來證券的帳戶等語（見偵查卷第6 、7 、10頁）；2.證
      人即丙○○之夫丁○○證稱：沒有拿丙○○的身份證給其
      他人，當初只給二姊即被告戊○○自己的身份證，沒拿丙○○的給她，也沒拿丙○○身份證請被告戊○○到寶來證
      券開戶，被告乙○○、己○○也沒拿過丙○○的身份證，
      不清楚他夫婦二人為何會有丙○○的身份證等語（見偵查
      卷第23頁）；3.被告乙○○、己○○坦承：因為抽籤購買
      股票需要，有請被告戊○○幫忙取得開戶所需之他人身份
      證影本，其中包括丙○○的，在87年間有由被告乙○○駕
      車搭載被告己○○，拿丙○○身份證影本去寶來證券左營
      分行以丙○○名義辦理開戶等語（參見警卷第1 頁到第4
      頁、偵查卷第7 頁到第10頁）；4.法務部行政執行署彰化
      行政執行處95年3 月3 日執行命令、寶來證券股份有限公
      司95年4 月13日函檢附之丙○○帳戶開戶資料、委託買賣
      證券受託契約、櫃檯買賣有價證券開戶契約等件，作為所
      憑主要論據。
    (二)訊據被告3 人雖坦承有由被告戊○○交付丙○○身份證影
      本與被告乙○○、己○○夫婦，被告乙○○、己○○再持
      該身份證影本一同前往寶來證券左營分行，以丙○○名義
      填寫開戶申請委託書、委託買賣證券受託契約及櫃檯買賣
      有價證券開戶契約等文件，開設帳號53809 號帳戶等情不
      諱，但均堅決否認有何共同行使偽造私文書犯行，被告己○○、乙○○辯稱：87年間有透過被告戊○○的幫忙取得
      丙○○的身份證影本，用途當時有跟被告戊○○說的很清
      楚，也有嚴守承諾只用來抽股票，所以沒有直接詢問丙○○，是因為已經請被告戊○○幫忙，她與丙○○是妯娌關
      係，在彼等心裡面沒有一點犯罪意圖等語；被告戊○○則
      在本院審理時辯稱：丙○○身份證影本是由她本人親手拿
      給我的，地點在南投縣娘家等語。被告3 人對於告訴人丙○○並未親自前往高雄市左營區○○○路332 號1 樓之1
      寶來證券左營分公司，申請開設帳號53809 號帳戶此節既
      無爭執，而與告訴人丙○○主張相一致，是本案被告3 人
      是否犯有被訴共同行使偽造私文書犯行，首先應加審究者
      為，被告戊○○取得告訴人丙○○身份證影本提供被告乙○○、己○○2 人開立前揭帳戶，究竟是事先已經徵得丙○○本人同意，抑或擅自取用。
    (三)經查：
      1.證人即告訴人丙○○雖於偵查中、本院審理中一致結證
        ：從未交付身份證影本給他人，也未曾遺失，更未嘗交
        付給被告戊○○供其交被告乙○○、己○○開設帳戶抽
        股票使用等語明確，惟本案緣起係因告訴人丙○○接獲
        法務部行政執行署彰化行政執行處95年3 月3 日彰執忠
        95年健執字第00096634號執行命令，發現扣押標的包括
        名下寶來證券左營分公司證券委託交易帳戶，乃在同年
        3 月14日報警查辦。但觀諸卷內寶來證券股份有限公司
        委託買賣證券受託契約可知，前開丙○○名下53809 帳
        戶開戶日期早在87 年4月21日，距離上述案發日將近8
        年，而該一帳戶並非告訴人丙○○南下高雄親自申請開
        設已如前述，則對於發生在8 年之前一個簡單出借身份
        證動作，對於通常人而言，因時空遷延而歸於遺忘，實
        在大有可能。再查被告戊○○從未有過任何犯罪紀錄，
        有臺灣高等法院被告前案紀錄表在卷可查，其提供告訴
        人丙○○身份證予被告乙○○、己○○辦理開戶抽籤購
        買股票，並無法從中獲取任何利益，殊無犯罪動機。是
        本案丙○○身份證影本究竟如告訴人丙○○所述，係遭
        被告戊○○擅自取用，抑為被告戊○○經由合法管道取
        得，更應參酌卷內事證審慎認定。
      2.證人丁○○在偵查中、本院審理時對於被告戊○○確曾
        在87年間向其借用身份證一節，已經證述明確，雖借用
        證件用途，證人丁○○陳稱：係要做一般抽獎。與證人
        即共同被告被告戊○○所述：被告乙○○、己○○因為
        要抽籤購買股票，增加中籤機率，請伊在可能的範圍向
        親友借用身份證等語並不一致。然衡諸社會交易常情可
        知，參加抽獎，一開始並不需用身份證，即使是借用他
        人名義參加，也是在中獎後，主辦單位才會要求領獎人
        提供身份證件以供比對身份。故證人丁○○前開借用身
        份證件參加抽獎說法，於經驗法則已顯有違背。再參照
        證人丁○○於本院審理作證時：對於何時與丙○○結婚
        、第一個小孩何時出生等切身有關情節，均答以：「我
        忘記了。」此節以觀，證人丁○○對於87年間出借身份
        證與被告戊○○影本緣由，因時日久遠，導致記憶模糊
        而有所誤認，乃極有可能。故被告戊○○向證人丁○○
        借用身份證件經過緣由，應以證人即被告戊○○所述較
        為可信。從而被告乙○○、己○○前開辯解：因要借用
        他人名義參加抽籤購買股票，而委託被告戊○○向親友
        收集身份證影本，作為開戶使用，在委託被告戊○○時
        ，已經明白告知用途等節，應可信與事實相符。又雖證
        人丁○○亦同時證稱：只拿過自己的身份證影本給被告
        戊○○，沒有拿丙○○的身份證給被告戊○○。但僅可
        據以認定，被告戊○○取得丙○○身份證，並非出於證
        人丁○○交付此情。尚不足為被告戊○○以非法手段取
        得丙○○身份證件之認定，先此敘明。
      3.再據卷附告訴人丙○○全戶戶籍資料查詢結果表可知，
        告訴人丙○○與其夫丁○○，乃結婚於86年2 月12日。
        告訴人丙○○對於身份證件之收藏，可說是極端小心謹
        慎，據其在本院審理時陳稱：與丁○○在86年4 月份結
        婚，婚後身份證都放在家裡房間，因為丁○○從來不知
        道伊身份證放在哪裡，絕不可能經由丁○○交付正本或
        影本予被告戊○○等；及證人丁○○到院證述：不清楚
        丙○○身份證放在哪裡等語等情，已可查悉。又被告戊○○係在78年間出嫁，出嫁之後即搬離娘家，夫家與娘
        家一在南投市一在鹿谷鄉，距離約50分鐘左右車程，在
        86、87年間，被告戊○○差不多一個月回娘家探視父母
        3 次，通常是由證人丁○○搭載返家，回娘家多是坐坐
        ，有時會過夜等情，復據證人丁○○於本院審理中證述
        甚詳。則告訴人丙○○藏放身份證地點，連與其朝夕相
        處，結褵迄今已逾10年之丁○○尚且不知，則在87年4
        月間，偶而回家探親做短暫停留之被告戊○○，對於甫
        過門2 月新弟媳丙○○身份證件存放地點，又豈能瞭若
        指掌？！參照告訴人自承從未有過遺失身份證紀錄，在
        87年5 月之前家中也從未有失竊報案紀錄等情，被告戊○○係經由合法管道取得告訴人丙○○之身分證影本此
        一事實，已可認定。
      4.綜上所述，公訴人所憑之主要證據，均不足證明被告3
        人有公訴意旨所載之犯行，被告等上開所辯，均堪採信
        ，理由均已詳如前述。此外，復查無其他事證足認被告
        確有公訴意旨所指上開犯行，是公訴人所舉之證據，其
        為訴訟上之證明，既未達到通常一般之人均確信被告3
        人有行使偽造私文書為真實程度，揆諸前揭說明，應認
        犯罪均屬不能證明，而應為被告3 人均無罪之諭知。
五、據上論斷，應依刑事訴訟法第301 條第1 項，判決如主文。
本案經檢察官王邦安到庭執行職務。
中　　華　　民　　國　　96　　年　　9 　　月　　28　　日
                  刑事第六庭  審判長法  官  曾逸誠
                                    法  官  王  琁
                                    法　官  陳思睿
以上正本證明與原本無異。
如不服本判決應於收受本判決後10日內向本院提出上訴書狀，並
應敘述具體理由，如未敘述上訴理由者，應於上訴期間屆滿後20
日內補提理由書狀於本院（均須按他造當事人之人數附繕本）「
切勿逕送上級法院」。
中　　華　　民　　國　　96　　年　　9 　　月　　28　　日
　　　　　　　　　　　　　　　　　  書記官  何慧娟
